【裁判字號】    88,訴,297
【裁判日期】    890301
【裁判案由】    所有權移轉登記等
【裁判全文】
臺灣宜蘭地方法院民事判決  八十八年度訴字第二九七號
    原      告  甲○○
    訴訟代理人  吳振東律師
    被      告  乙○○○    住.
    訴訟代理人  林世超律師
右當事人間所有權移轉登記等事件，本院判決如左：
    主    文
原告之訴及假執行之聲請均駁回。
訴訟費用由原告負擔。
    事    實
甲、原告方面：
  一、聲明：
    （一）被告應給付原告新台幣（下同）三十七萬一千七百五十五元，及自民國八
          十六年十一月十三日起至清償日止，按年息百分之五計算之利息。
    （二）被告應將坐落宜蘭縣北成段六五地號，面積一八四平方公尺之土地所有權
          應有部分七分之四，及其上第二七七一、二七七二、二七七三、二七七四
          建號，即門牌宜蘭縣宜蘭市○○鎮○○路一六０號三、四、五、六樓之房
          屋所有權移轉登記與原告。
    （三）訴訟費用由被告負擔。
    （四）第一項判決，原告願供擔保請宣告假執行。
  二、陳述：
    （一）兩造於八十一年十月二十三日簽訂房屋合建契約（下稱系爭契約），約定
          由被告提供坐落宜蘭縣羅東鎮○○段六五、六六、六六之一、六七地號土
          地，由原告出資負責設計、整地及施工，興建地下一層、地面七層之虹霖
          家園大樓。房屋興建完成後，被告分配其中之地下層、地面一層及第七層
          ，並應將地面第二層至第六層及其應受分配之基地應有部分所有權移轉登
          記與原告或其指定之人。八十二年七月十四日雙方又達成補充協議，約定
          由原告簽發二百萬元之支票交付被告收執，作為履約保證金，另按月負擔
          被告賃屋之租金一萬元，及向銀行貸款之利息四萬元，被告應於同年月底
          搬清等事項，旋原告依約履行並興建房屋，但被告遲至八十二年十二月底
          始搬離，致延誤開工，影響完工日期，至八十五年一月間，系爭合建房屋
          之建照逾期，遭主管機關宜蘭縣政府建設局撤銷，須停工重新申辦建築執
          照，經被告對之同意，原告委託訴外人鍾文宏建築師及游東龍重新申辦建
          照事宜，詎被告於該重新申請之建照核發之際，利用原告因案在監服刑，
          未克親自領照之機會，向鍾、游二人誆稱伊已與原告解除合建契約，請鍾
          、游二人於房屋建照核發後，逕交伊收執並請領費用云云，鍾、游二人不
          疑有他，乃將新領之建照交付被告收執，被告事後非但拒將該新領建照交
          付原告，憑以申報勘驗手續，復藉機另僱請他人施作部分未完成之後續工
          程，雖迭經原告催促其出面協商解決，均置之不理。嗣原告向宜蘭縣羅東
          地政事務所申領建物登記簿謄本，發現被告已於八十六年十月十三日將應
          分歸原告取得之第二層房屋及其基地應有部分出賣並移轉登記與訴外人沈
          耀全。
    （二）按當事人雙方約定互相移轉金錢以外之財產權者，準用買賣之規定；又物
          之出賣人，負交付其物於買受人，並使其取得該物所有權之義務，民法第
          三百九十八條及第三百四十八條第一項分別定有明文。本件兩造間所簽訂
          之系爭房屋合建契約，約定由原告提供土地，被告出資建屋，核其性質應
          為承攬與互易之混合契約。茲原告既已依約出資建屋，被告即應於系爭房
          地所有權第一次登記完竣後，將原告應受分配之房地所有權移轉登記與原
          告，但被告並未依約履行，已如前述，原告自得依上開規定及契約約定，
          請求被告將右開地面第三層至第六層房屋之所有權全部，及該四間房屋所
          應受分配基地之所有權應有部分，一併移轉登記與原告。
    （三）次按因可歸責於債務人之事由，致給付不能者，債權人得請求賠償損害，
          民法第二百二十六條第一項定有明文。本件系爭地面第二層房屋之所有權
          ，係原告依系爭合建契約所應受分配者，被告於該房地所有權第一次登記
          完竣後，將之出賣並移轉登記與訴外人沈耀全，是被告就該房屋所有權移
          轉登記與原告之約定，已屬給付不能，該房屋之工程造價為三十七萬一千
          七百五十五元，即為原告所受損害金額，爰依民法第二百二十六條規定請
          求被告賠償。
    （四）按工作有瑕疵者，定作人得定相當期限，請求承攬人修補之，承攬人不於
          期限內修補者，定作人得解除契約或減少報酬，但瑕疵非重要，或所承攬
          之工作為建築物或其他土地之工作物者，定作人不得解除契約；又因可歸
          責於承攬人之事由，致工作不能於約定期限完成者，定作人僅得請求減少
          報酬，民法第四百九十三條第一、二項、第四百九十四條及第五百零二條
          第一項規定甚明。經查：１本件房屋合建案，因被告於訂約後遲延搬離，
          及當地道路施工等因素，影響開工及完工之日期，致系爭合建案之建照逾
          期，遭主管機關宜蘭縣政府建設局撤銷，須停工重新申辦建造執照，是系
          爭合建案之延誤，實非可歸責於原告無疑。２兩造簽訂系爭合建契約後，
          原告即與訴外人越天工程有限公司（以下簡稱越天公司）簽訂工程契約，
          將該虹霖天廈合建案之營造部分以總價一千二百萬元交由越天公司承攬，
          越天公司復將該工程交由其相關企業順天營造有限公司（以下簡稱順天公
          司）施作，並由順天公司向主管機關申領建造執照，開始施工興建，原告
          於八十三年六月三十日已完成四樓樓板之勘驗手續，至八十五年一月間建
          造執照逾期之際，該房屋僅剩水電、瓦斯及消防設備未施作外，其餘均已
          施作完成，原告並已給付越天公司承攬報酬達七百四十萬元，及將建物內
          部水泥隔間、地磚及粉光費用一百五十萬元與石材吊運費十一萬元給付承
          包商林春發、林木長。被告雖曾以存證信函催告原告於約定期限內完工，
          原告則以被告於簽約後再三拖延搬離，已違約在先，致未能如期完工等語
          函覆，被告自知理虧，乃同意原告繼續施工，並於原建照遭撤銷時，同意
          由其本人付費及請原告找建築師重新申辦建照。俟新建照核發後，被告之
          夫章金吉逕向訴夕人鍾文宏建築師及游東龍二人領取，並另找他人就未完
          成之水電、瓦斯及消防設備部分施工等情，核與證人游東龍於檢察官偵訊
          時證稱：原告已施工至申請使用執照之程度，僅因原建照逾期，須重新申
          辦；新建照核發後，由章金吉付費，雙方均曾說要申請，及被告之夫章金
          吉於偵訊時供稱：原告已蓋到七樓結構體完成，細部未施作等語，均相符
          合，足見原告未施作部分僅水電、瓦斯及消防設備，被告抗辯另委託申安
          營造公司完成工作，代墊近九百五十萬元，顯與常情有違，委無可信。３
          第二次申請建照係由原告委請建築師辦理，雖申辦費用係由被告支付，並
          由被告逕向建築師領取新建照，但事後被告拒不交付新建照，復逕找他人
          就未完成之部分施工，原告自無違約可言。縱認原告承攬之工作有瑕疵，
          依民法第四百九十四條之規定，被告亦僅得定相當期限請求原告修補之，
          原告不於期限內修補時，被告亦僅得自行修補，向原告請求償還必要之費
          用，或請求減少報酬，然不得解除契約，故被告抗辯伊得依合建契約第十
          九條約定，將系爭地上建物等全部沒收，即非合法。
  三、證據：提出房屋合建契約書一件、協議書一件、土地登記簿謄本一件、建築改
      良物登記簿謄本一件、律師函一件、宜蘭縣政府建設局建造執照一紙、工程契
      約書一件、偵訊筆錄二件、估價單一紙、合約書一紙、證明書一紙、懿成電梯
      預購電梯契約一件（以上均為影本），並聲請被告提出支付申安營造公司款項
      之資金證明、申安營造公司承作後續工程支出之材料及工資資料並訊問證人羅
      志能、陳明煌。
乙、被告方面：
  一、聲明：如主文所示，及如受不利益判決願供擔保請准宣告免為假執行。
  二、陳述：
    （一）兩造於八十一年十月二十三日簽訂房屋合建契約書，依合約第十一條規定
          ，原告應於建造執照核准之日起十五日內開工，並限於開工日起十八個月
          內，將被告分得之建物全部完工，宜蘭縣政府於八十二年三月十九日核發
          建造執照，則約定完工交屋日為八十三年九月十八日，而原告實際開工日
          期拖至八十二年九月十八日，完工交屋日亦應為八十四年三月十八日，惟
          原告至八十五年六月仍無法依約交屋，經被告多次以存證信函、律師函催
          告原告出面解決，原告均置之不理，迨至八十五年八月底至八十五年九月
          初，原告夫婦及其子始至被告租屋處，與被告配偶章金吾談判，稱合建事
          宜已無財力繼續進行下去，被告乃依合建契約第十九條「建方不能按期開
          工或無法在期間內，將地主應得之房屋全部完竣，移交地主接管時，視為
          建方違約，地主應將向建方所收保證金款項及地上建築物設施等全部沒收
          歸地主所有，並得依法向建方請求損害賠償」之規定沒收地上建物，並由
          配偶章金吾於八十五年九月十五日另委託原建築師鍾文宏重新申請建照，
          經宜蘭縣政府分別於八十六年三月十二日、八十六年七月二十九日核發建
          造執照及使用執照，被告因原告違約而支出重新申請建造、使用執照之費
          用五十九萬八千九百十七元，技師簽證費、補照費之費用六萬九千元，另
          行委託申安營造公司完成工作代墊九百五十萬元，另依兩造協議書第一、
          二條規定，原告於合建期間應支付被告租金每月一萬元，至八十五年六月
          發律師函為止，已積欠租金四十四萬元，又依合約第二十二條第二項規定
          ，原告所擬出售之第四樓預售屋款，應先提供被告清償原向羅東鎮農會之
          土地借款，合計被告已損失高達一千餘萬元，依合約及民法第五百零三條
          規定，應由原告賠償上開因不履行而生之損害，如原告起訴第一項有理由
          ，被告主張以上金額抵銷，並保留賠償請求權。
    （二）證人章金吉於偵查中證稱「依合約他應於十八個月內要完工，他沒完工，
          我另外請建築師建造，他是蓋到七樓結構體完成而已，細部還沒做好」，
          證人林建章於偵查中證稱「我是申安營造公司股東，亦實際參與經營，我
          們公司承包營建工程，我們接手時，結構體已完成，細部都還未處理，縣
          府只勘驗到第三層，結構體已完成，建照已逾期，需重新申請，才能請縣
          府勘驗，所以我們再重新申請，我是八十六年才接手的，工程金額約九百
          多萬元，發票金額十張是我公司承包後所開的發票」，另證人游東龍證稱
          「當時結構體均已完成，最初申請建造是甲○○申請，當時結構體完成已
          達已申請執照情形」，足證明原告至申安公司於八十六年接手時，僅完成
          結構體，細部還未完成，建照又逾期作廢，縣府只勘驗至第三層而已，根
          本無法申請使用執照，仍未依約完成交屋手續，明顯違約。
    （三）按因可歸責於承攬人之事由，致工作不能於約定期限完成，或未定期限經
          過相當時期而未完成，如以工作於特定期限完成或交付為契約之要素者，
          定作人得解除契約；又因可歸責於承攬人之事由，遲延工作，顯可預見其
          不能於期限內完成者，定作人得解除契約，但以其遲延，可為工作完成後
          解除契約之原因者為限，民法第五百零二條第二項、第五百零三條分別定
          有明文。本件兩造合約第十一條已明文約定原告應於建造執照核准之日起
          十五日內開工，並限於開工十八個月內，將被告分得之建物全部完工，已
          於合約明定需於開工十八個月內完成交付被告分得之建物為契約之要素，
          且因可歸責於原告之事由，致遲延工作，可以預見其不能如期完成，其遲
          延可為工作完成後解除契約之原因，原告自得依民法第五百零二條第二項
          、第五百零三條規定以此答辯狀繕本之送達為解除契約之意思表示，並依
          合約第十九條規定沒收原告所興建系爭建物結構體。
    （四）本件縱如原告所稱被告於八十二年底始搬離地上物，惟依合約規定原告應
          於動工後十八個月完工，原告在報開工前，已先行施工，依建造執照之記
          載於八十二年十二月十七日開工，八十二年十二月二十九日則勘驗地基，
          故原告應於八十四年六月間完工，可見原告確有違約情事，原告主張被告
          違約在先，非但與事實不符，且被告如未依限搬離，因完工起算日越晚，
          反對原告有利，若非原告違約未如期完成，被告何須另行花費找申安公司
          及建築師完成全部工程，況原告因詐欺罪於八十五年間入獄服刑，更不可
          能施作，此係可歸責於原告之事由，原告辯稱未違約，即非可採。
  三、證據：提出地價證明書二紙、宜蘭縣政府建設局使用執照一紙、虹霖天廈預售
      價目表一紙、臺灣宜蘭地方法院檢察署檢察官八十七年度偵字第三三八五號不
      起訴處分書一件、臺灣高等法院檢察署八十八年度議字第一一八四號處分書一
      件、房屋合建契約書一件、協議書二件、建造執照二紙、存證信函五件、律師
      函二件，估價單一件、損害明細表一紙、土地增值稅繳款書一紙、同意書及支
      票退票理由單各一紙、買賣契約書一件、賠償契約書一件、宜蘭縣政府八十二
      年十一月四日八二府建管字第一一九○一六號函一件、被告八十二年十一月八
      日函一件（以上均為影本），並聲請調閱臺灣宜蘭地方法院檢察署八十七年度
      偵字第三三八五號詐欺案件偵查卷宗及訊問證人林建章、章金吉。
    理    由
一、原告主張兩造於八十一年十月二十三日簽訂系爭契約，約定由被告提供土地，由
    原告出資負責興建地下一層、地面七層之虹霖家園大樓。房屋興建完成後，被告
    分配其中之地下層、地面一層及第七層，並應將地面第二層至第六層及其應受分
    配之基地應有部分所有權移轉登記與原告或其指定之人。八十二年七月十四日雙
    方又達成補充協議，約定由原告簽發二百萬元之支票交付被告收執，作為履約保
    證金，另按月負擔被告賃屋之租金一萬元，及向銀行貸款之利息四萬元，被告應
    於同年月底搬清等事項，旋原告依約履行並興建房屋，但被告於重新申請建照後
    ，藉機另僱請他人施作部分未完成之後續工程，更於八十六年十月十三日將應分
    歸原告取得之第二層房屋及其基地應有部分出賣並移轉登記與訴外人沈耀全。爰
    請求被告將右開地面第三層至第六層房屋之所有權全部，及該四間房屋所應受分
    配基地之所有權應有部分，一併移轉登記與原告。至系爭地面第二層房屋，被告
    已將之出賣並移轉登記與訴外人沈耀全，是被告就該房屋所有權移轉登記與原告
    之約定，已屬給付不能，該房屋之工程造價為三十七萬一千七百五十五元，即為
    原告所受損害金額，爰依民法第二百二十六條規定請求被告賠償等語。被告則以
    依兩造簽訂之系爭合約第十一條規定，原告應於建造執照核准之日起十五日內開
    工，並限於開工日起十八個月內，將被告分得之建物全部完工，宜蘭縣政府於八
    十二年三月十九日核發建造執照，則約定完工交屋日為八十三年九月十八日，而
    原告實際開工日期拖至八十二年九月十八日，完工交屋日亦應為八十四年三月十
    八日，惟原告至八十五年六月仍無法依約交屋，經被告多次以存證信函、律師函
    催告原告出面解決，原告均置之不理。被告乃依合建契約第十九條「建方不能按
    期開工或無法在期間內，將地主應得之房屋全部完竣，移交地主接管時，視為建
    方違約，地主應將向建方所收保證金款項及地上建築物設施等全部沒收歸地主所
    有，並得依法向建方請求損害賠償」之規定沒收地上建物，原告請求移轉所有權
    及賠償損害為無理由等語置辯。
二、原告主張兩造於八十一年十月二十三日簽訂系爭合建契約，又於八十二年七月十
    四日再簽訂補充協議，約定合建之大樓地下一層、地面第一層、第七層分歸被告
    取得，地面第二層至第六層分歸原告取得。該虹霖家園大樓於八十五年間，因施
    工逾期，原建照作廢，重新申請建照後，於八十六年間始完工，被告並將地面第
    二層出售予訴外人沈耀全等情，業據原告提出房屋合建契約書、協議書、土地登
    記謄本、建築改良物登記簿等為證，且為被告所不爭執，堪信原告此部分之主張
    為真實。本件兩造之爭點，厥在原告有無違約，被告得否依約沒收原告交付之保
    證金及地上建築物全部設施。
三、依系爭契約第十一條、第十九條所載「乙方（指原告）應於建造執照核准之日起
    十五天內開工，並限於開工日起十八個月內，將甲方（指被告）分得之房屋全部
    完工。」「甲方如違約反悔而不將指定之土地提供與乙方使用或因土地產權糾紛
    致乙方無法為建築使用時，視為甲方違約，甲方應將所收款額加倍退還乙方外，
    對於乙方所受損失應負其完全賠償責任。如乙方不能按期開工或無法在期限內將
    甲方應得之房屋全部完竣移交甲方接管時，視為乙方違約，甲方應將向乙方所收
    保證金款項及地上建築物設施等全部沒收歸甲方所有，並得依法向乙方請求損害
    賠償。」本件建築執照經主管機關核准日期為八十二年三月十九日，有建造執照
    一紙在卷足憑，原告依約自應於八十二年四月三日前開工，並於開工後十八個月
    內即八十三年十月三日前完工。然原告遲至八十五年六月間仍未能完工，此為原
    告所不否認，且有被告分別於八十三年四月二十五日、十二月二十三日、八十四
    年七月十一日、七月二十八日、十二月二十九日催告原告履約之存證信函五紙及
    委託律師催告之律師函二件附卷可稽。
四、另證人即鐘文宏建築師事務所職員游東龍於被告涉嫌詐欺一案，在檢察官偵查中
    證稱：「建照是雙方均來說要再申請，後來申請下來，是乙○○○去付費用，她
    拿去的」等語（見八十七年度偵字第三三八五號卷第九十七頁背面）。又證人即
    承包本件工程之承包商陳明煌於本院庭訊時到庭證稱：「因甲○○拖欠我的工程
    款，故我不做了，當時該工程有些門窗、水電、牆壁粉光皆未完成，之後我就不
    清楚了。若甲○○付款正常，我會完成建照所應完成的範圍，並至領到使用執照
    為止。我與甲○○結算時，當時建照尚未到期，我也曾跟他說建照好像期限剩幾
    個月，我也不知道最後該建照作廢了」等語（本院八十九年一月十四日庭訊筆錄
    ）。依上開證人之證詞，足證本件工程之所以延誤，係因原告財力不足，使建造
    執照逾期，而原告雖經被告一再催告，均未繼續施工。其後由被告另行委託建築
    師申請建照，並由申安營造公司繼續施工完成工作，此亦經證人即申安營造公司
    股東林建章到庭證述明確（見本院同上期日庭訊筆錄）。原告既已違約未能如期
    完工，則被告依兩造上開約定，沒收地上建築物設施，自屬於法有據，原告請求
    被告移轉上開建物第三層至第六層建物與基地所有權，並賠償第二層給付不能之
    損害，自屬無理由，不應准許。
五、雖原告主張被告未依約遷離住處，延誤施工期限云云，然原告未能提出被告究竟
    延誤遷離期限若干時日，以致影響施工期限之證明。且依被告一再催告原告出面
    處理契約及繼續施工、支付約定房租之情形以觀，自足以證明被告早已遷離住處
    ，原告此部分之主張，顯難採信。次按民法第四百九十三條至第四百九十五條關
    於工作物瑕疵之規定，以工作之完成，具有與原約定品質不符及不適於使用之瑕
    疵為前提，本件原告尚未完成約定之工作，屬於是否違約之問題，非承攬工作已
    完成及交付之有無瑕疵，原告主張被告僅能請求原告修補或自行修補，並得向原
    告請求償還修補之必要費用云云，顯有誤會，併此指明。
六、原告之訴既經駁回，其假執行之聲請即失所附麗，應併予駁回。
七、本件事證已臻明確，兩造其他攻擊防禦方法，對於本案審理結果，不生影響，爰
    不一一論述。
八、據上論結，原告之訴為無理由，依民事訴訟法第七十八條，判決如主文。
中      華      民      國    八十九    年      三      月      一      日
                                    臺灣宜蘭地方法院民事庭
~B法      官  陳培仁
右正本證明與原本無異。
如不服本判決，應於收受送達後廿日內向本院提出上訴狀。（應附繕本）
中      華      民      國    八十九    年      三      月    十七      日
~B法院書記官  劉永城


司法院資訊處製作；財團法人民間司法改革基金會備份。
